臺北高等行政法院判決
　　　　　　　　　　　　　　　　　　 94年度簡字第00834號
原　　　告　甲○○
被　　　告　財政部臺北市國稅局
代　表　人　張盛和（局長）
訴訟代理人　乙○○
上列當事人間因綜合所得稅事件，原告不服財政部中華民國93年
11月29日台財訴字第09300494010號訴願決定（案號：第0000000
0號），提起行政訴訟。本院判決如下：
　　主  文
原告之訴駁回。
訴訟費用由原告負擔。
　　事  實
一、事實概要：原告民國（下同）90年度綜合所得稅結算申報，
    與其配偶田福淑所得分開申報並短漏報其本人、配偶執行業
    務、利息等所得計新臺幣（下同）57,747元，被告除予核定
    補稅外，另按所漏稅額88,690元處1倍罰鍰88,600元。原告
    不服，申請復查，經被告以93年8月9日財北國稅法字第
    0930222940號復查決定，准予核減罰鍰6,900元，變更罰鍰
    金額為81,700元，原告仍未甘服，提起訴願，遭決定駁回，
    遂向本院提起行政訴訟。
二、兩造聲明：
　(一)原告聲明：
    1.訴願決定及原處分關於罰鍰不利原告部分均撤銷。
    2.訴訟費用由被告負擔。
　(二)被告聲明：
    1.駁回原告之訴。
    2.訴訟費用由原告負擔。
三、兩造之爭點：
  原告主張其不知夫妻分開報稅應在申報書上註明分居，且於申
  報時檢送分別設籍之戶籍謄本，歸戶合併課稅並無困難；又未
  收到扣繳憑單，致有漏報，並無漏報故意過失，應予免罰，是
  否可採？
　(一)原告主張：
    1.未於申報書上註明分居字樣：
      (1)被告編印之「綜合所得稅結算申報手冊」，並無夫妻分
        開報稅，應在申報書上註明分居之記載，則原告對被告
        此項命令之發布，即不明瞭。原告未能知悉，至未遵守
        ，應屬無責。
      (2)原告申報時檢送分居之戶籍謄本，即係陳明有分居之事
        ，應認為有記載。
      (3)被告於93年辦理92年度綜合所得結算申報時，始在說明
        書內第14點後段以紅字記載「若屬分居狀態，無法合併
        申報者，仍應於申報書上填寫配偶姓名及國民身分證統
        一編號，並註明已分居字樣。但原告申報時，並無此要
        求，不能以此規定溯及既往處罰。
    2.關於過失短漏報利息及執行業務所得：
      (1)原告申報時在業務收入表上，記載收入62,500元，較核
      定之56,000元為多，並無短漏報情事。
      (2)利息1,747元部分，因未收到扣繳憑單，非故意不報，
        惟過失行為之處罰，以有特別規定者為限，行政罰之責
        任條件，亦有適用，應可免罰。
      (3)原告對此過失漏報，已經補稅。則依被告對90年未收到
        扣繳憑單過失漏報之相同情形，予以補稅免受處罰，應
        相同處理，予以免罰。
    3.對被告答辯陳述：
  　　(1)如認分居之填寫，為程式或條件。但其方式簡單，手續
        簡易，可以補正。最高行政法院（89年7月1日改制前為
        行政法院）74年5月22日判字第673號裁判要旨「稽徵機
        關苟認納稅義務人提出之客戶名冊不完全，即應命其補
        正。不得未命補正，即認其資料無從查核」，可供參照
        。被告未命補正而送罰。即不適當。且本件即有補正情
        事：
        原告收受被告92年3月6日核定通知書，發見漏計「殘
          障特別扣除額74,000元，經持單告知承辦人黃麗秋，
          由其同意收回，另行重計再發通知書補正，此事可以
          查考。
　　　　被告於93年復查中承辦人陳小姐電話通知：50,000元
          租金支出欠缺扣繳憑証，應補繳5,000元扣繳稅額，
          原告即繳納補正，有寄交房東劉明鏞之扣繳憑單存根
          聯可証。
      (2)被告引用財政部69年4月30日台財稅第33449號函，係以
        該納稅義務人未於申報書寫明配偶關係，致稽徵機關無
        法歸戶其所得合併課稅，乃歸戶補稅送罰。而本件申報
        時附有戶籍謄本，其配偶欄有配偶姓名，動態記事欄有
        配偶地址，可以歸戶其所得合併課稅，且已歸戶發單補
        稅，與該事件不同，自應不送罰。
      (3)被告又引用最高行政法院64年度判字第727號裁判，亦
  　　　係以該申報人申報書未填載配偶姓名，構成違反責任，
        惟查閱司法院80年6月出版之「行政法院裁判要旨索引
        彙編」，並無此裁判要旨，不知該案申報人有無提出有
        配偶資料之証明文件以為証明。如未提出，因不能歸戶
        合併課稅，固有違法責任，而本件則業已提出有配偶姓
        名及其地址之証件，能歸戶合併課稅。且已補稅，與該
        事件不能歸戶合併課稅迥異，亦無送罰之理。
      (4)被告稱原告短漏報執行業務、利息等所得計57,747元一
        節：
        關於執行業務56,000元部分－未漏報，已免罰。被告
          在復查決定書理由已認定原告執行業務所得56,000元
          ，本筆所得應屬免罰等語，換言之，即此56,000元，
          並未漏報，故「重新計算，漏稅額為81,765元，差額
          6,900元，准予核減」等語在案。此部分被告仍列為
          漏報，顯然錯誤。
      　課稅額既更正為81,765元，但仍按88,690元補稅，自
          屬計算錯誤。此差額6,900元，即屬溢徵。
      (5)被告所稱之漏稅額88,690元，補徵稅額118,866元，核
        退稅30,176元，均有錯誤，應再為正確之核定。
        查被告所屬大安分局92年4月23日核定之漏稅額固為
          88,690元，但經被告復查決定以執行業務所得56,000
          元並未漏報，於93年8月9日重新核定漏稅額為81,765
          元，減少6,900元，有該決定書可稽。孰料被告於答
          辯狀仍稱漏稅額為88,690元，顯有錯誤。
    　　漏稅額減少6,900元，補徵稅額118,866元內，減少6,
          900元，應為111,966元。但被告92年8月16日核定之
          稅額繳款書仍列補徵稅額為118,866元。顯屬溢徵稅
          額之錯誤。
        核退稅30,176元部分，經查原告中央信託局儲蓄存款
          存摺記載退稅為27,836元，有該存摺為憑，被告之30
          ,176 元，如無証明，其差額2,340元應在補徵稅額減
          少，補徵稅額應為109,626元，故此部分亦有溢徵錯
          誤。
　　　　原告已說明實際納稅額279,316元，被告於92年4月23
          日綜合所得稅核定通知書記載應納稅額為246,504元
          。茲兩者差額32,812元，究係應交之稅負，抑係誤算
          之溢額，應為澄清。
      (6)被告稱發單補徵稅額118,866元被告於92年8月18日繳納
        完竣，並未就補徵稅額另行申請復查及訴願程序，臨訟
        主張，程序顯有不合一節：
        原告辦理90年綜合所得稅結算申報，被告認為有短漏
          報所得額且未填分居文字情事，而為處分，原告不服
          申請復查訴願，行政訴訟，均對此三部分核定請求救
          濟，有在各種程序提出之文書為憑。
　　    被告於復查程序發現原告未漏報執行業務所得，而為
          免罰與減少漏稅額決定，有復查決定書可稽。亦在本
          件有說明。
　(二)被告主張：
    1.本件原告90年度綜合所得稅結算申報時，與配偶田福淑所
      得分開申報並短漏報其本人、配偶執行業務、利息等所得
      計57,747元，被告除發單補徵稅款外，另按所漏稅額88,
      690元處1倍罰鍰88,600元（計至百元）。
    2.經查原告漏報前揭應罰利息所得，為原告所不爭，是原告
      既有該項所得，即應依所得稅法第71條規定辦理申報，非
      待收到扣繳憑單始負申報責任，尚不能以未收到扣繳憑單
      而免其申報義務。次查民法親屬編相關規定，並無分居制
      度之設，且分居亦非婚姻關係消滅之原因，即夫妻事實上
      雖處於分居之狀態，但其法律上之婚姻關係仍屬存在，關
      於其綜合所得稅申報，自仍應適用所得稅法第15條規定之
      合併報繳制；至財政部函釋規定，夫妻分居應於申報書寫
      明配偶關係，此係考量夫妻分居住所不同，可能互相不清
      楚對方所得情形之特殊情況，惟原告與其配偶90年度婚姻
      關係存續中，自應合併申報綜合所得稅，且原告及其配偶
      均未於申報書註明『分居』字樣亦相互不填載配偶資料，
      縱原告已檢附戶籍謄本，尚難核認原告與其配偶已分居，
      依規定自應補稅送罰。又因原告已自行申報執行業務收入
      60,000元，必要費用92,928元，被告核定調增之執行業務
      所得56,000元，應屬免罰，重新核算所漏稅額為81, 765
      元處1倍罰鍰為81,700元（計至百元止），與原處罰鍰之
      差額6,900元，復查決定已予核減，尚無違誤；至原告主
      張漏稅額88,690元，為何又有補徵稅額118,866元等情，
      係因90年度綜合所得稅被告未查獲原告分開申報前，已核
      退稅30,176元，故應補徵稅額須加計已核退之稅額一併補
      徵。
    3.原告之主張未於復查及訴願階段提出，且本稅部分經被告
      所屬大安分局更正後，另發單補徵稅額118,866元，限繳
      日展延至92年8月16至25日，被告亦於92年8月18日繳納完
      竣，並未就其應補徵稅額另行申請復查及訴願程序，臨訟
      主張，程序顯有不合。又縱依原告自行申報之自用住宅購
      屋借款利息314,005元核認，惟減除儲蓄投資特別扣除額
      270,000元後加計捐贈3,000元，列舉扣除額僅47,005元，
      較被告核認之標準扣除額67,000元為低，亦不影響本稅及
      本件之罰鍰。
  　理   由
一、本件原分案號為94年度訴字第499號，嗣經查明，原告僅對
    81,700元之罰鍰起訴涉訟，未逾20萬元，屬簡易程序案件，
    應改分「簡」案號，適用簡易程序進行，合先說明。
二、按「納稅義務人之配偶，及合於第17條規定得申報減除扶養
    親屬免稅額之受扶養親屬，有前條各類所得者，應由納稅義
    務人合併報繳。」、「納稅義務人已依本法規定辦理結算申
    報，但對依本法規定應申報課稅之所得額有漏報或短報情事
    者，處以所漏稅額2倍以下之罰鍰。」分別為行為時所得稅
    法第15條第1項及第110條第1項所明定。次按「夫妻分開申
    報而未於申報書寫明配偶關係，致稽徵機關無法歸戶其所得
    合併課稅者，應依所得稅法第110條第1項歸戶補稅送罰。其
    漏稅額計算，應以夫妻合併課徵計算之應納稅額，減除夫妻
    分開申報各自計算之應納稅額之和後之差額認定。」為財政
    部69年4月30日台財稅第33449號函所明釋。上開函釋，係財
    政部基於職權所為釋示，未逾越法律規定，自可適用。復按
    「納稅義務人之配偶，有所得稅法第14條各類所得者，應由
    納稅義務人合併申報課稅，同法第15條定有明文。原告之妻
    另設戶籍，其62年度綜合所得稅，夫妻分別申報，且申報書
    內配偶欄互不填載，以規避累進稅負，自已構成違法責任。
    」最高行政法院64年度判字第727號判例可資參照。
三、本件原告90年度綜合所得稅結算申報，與其配偶田福淑所得
    分開申報並短漏報其本人、配偶執行業務、利息等所得計57
    ,747元，被告除予核定補稅外，另按所漏稅額88,690元處1
    倍罰鍰88,600元。原告不服，申請復查結果，准予核減罰鍰
    6,900元，變更罰鍰金額為81,700元，原告仍未甘服，提起
    訴願，遭決定駁回，復起訴主張其不知夫妻分開報稅應在申
    報書上註明分居，且於申報時檢送分別設籍之戶籍謄本，歸
    戶合併課稅並無困難；又未收到扣繳憑單，致有漏報，並無
    漏報故意過失，應予免罰，詳如其起訴狀事實欄所載理由等
    語。
四、查原告與田褔淑係夫妻，90年度綜合所得稅結算申報，分別
    分開申報綜合所得總額為866,936元及1,382,891元，申報書
    內配偶欄互未填載，原告並漏報利息所得1,747元及執行業
    務所得56,000元，此有結算申報書2份、所得資料清冊1份及
    核定通知書等資料附原處分卷可稽，違章漏稅事證明確，經
    被告審理核定補稅外，並按所漏稅額88,690元處1倍罰鍰88,
    600元（計至百元止），復查決定以原告結算申報書已自行
    申報甲○○律師事務所收入總額60,000元，必要費用及成本
    92,928元，原核定以未設帳核定其執行業務所得為56,000元
    ，尚有未洽，應予免罰，乃重行核算改按漏稅額81,765元處1
    倍罰鍰81,700元，揆諸首揭規定及說明，自無不合。
五、至於原告主張申報綜合所得稅時，已檢送其與配偶分別設籍
    之戶籍謄本，歸戶合併課稅並無困難，未收到利息扣繳憑單
    ，不應罰鍰云云。惟查原告與其配偶於申報書配偶欄既均互
    未填載，歸戶合併課稅自較困難，容易逃漏，違反夫妻所得
    應合併申報規定，且其既有銀行利息所得1,747元，復為原
    告所不否認，原告執業律師多年，對於未將配偶所得及其利
    息所得1,747元一併申報，縱非故意，仍難謂無過失，自應
    受罰。又原告於復查階段未主張扣除房屋貸款利息314,005
    元，起訴時始主張是否准其扣除，依被告答辯稱上開房屋貸
    款利息減除儲蓄投資特別扣除額270,000元後，加計捐贈3,0
    00元，列舉扣除額僅47,005元，較被告核認之標準扣除額
    67,000元為低，對原告之本稅及罰鍰，並無不利，併此敘明
    。
六、綜上說明，本件被告就原告90年度綜合所得稅之罰鍰處分（
    復查決定），核無違誤，訴願決定，予以維持，亦無不合，
    原告起訴意旨，非有理由，應予駁回。
七、本件事證已臻明確，原告其餘主張及起訴狀所載細節疑點，
    於準備程序經請被告向其答辯說明清楚，並記明筆錄可稽，
    經核於判決結果亦不生影響，無逐一論述必要。
八、據上論結，本件原告之訴為無理由，依行政訴訟法第236條
    、第98條第3項前段，判決如主文。
中　　華　　民　　國　 　94　　年　　11　　月　　7 　 日
                    第 三 庭  法    官  黃本仁
上為正本係照原本作成。
本件以訴訟事件所涉及之法律見解具有原則性者為限，始得於本
判決送達後20日內向本院提出上訴狀並表明上訴理由，如已於本
判決宣示後送達前提起上訴者，應於判決送達後20日內補具上訴
理由（均按他造人數附繕本），且經最高行政法院許可後方得上
訴。
中　　華　　民　　國　 　94　　年　　11　　月　　7 　 日
            　　  　          書 記 官  姚國華
